臺灣桃園地方法院民事裁定
111年度消債清字第112號
聲  請  人  
即  債務人  張正治  

代  理  人  韓瑋倫律師（法律扶助）
上列當事人因消費者債務清理事件聲請清算，本院裁定如下：
    主  文
債務人張正治自民國111年11月30日上午10時起開始清算程序。
命司法事務官進行本件清算程序。
    理  由
一、按債務人不能清償債務或有不能清償之虞者，得依消費者債
    務清理條例（下稱消債條例）所定更生或清算程序，清理其
    債務；債務人於法院裁定開始更生程序或許可和解或宣告破
    產前，得向法院聲請清算；債務人對於金融機構負債務者，
    在聲請更生或清算前，應向最大債權金融機構請求協商債務
    清償方案，或向其住、居所地之法院或鄉、鎮、市、區調解
    委員會聲請債務清理之調解，消債條例第3條、第80條前段
    、第151條第1項定有明文。又按法院開始清算程序之裁定，
    應載明其年、月、日、時，並即時發生效力；法院裁定開始
    更生或清算程序後，得命司法事務官進行更生或清算程序，
    消債條例第83條第1項、第16條第1項前段亦有明文。
二、聲請意旨略以：聲請人即債務人因積欠債務無法清償，於民
    國111年4月8日向本院聲請消費者債務清理調解，嗣因債務
    人無法負擔華南商業銀行股份有限公司（下稱華南銀行）所
    提之協商方案而調解不成立，又聲請人主張其無擔保或無優
    先權之債務總額為1,295,125元，且未經法院裁定開始更生
    程序或宣告破產，爰聲請裁定准予清算等語。
三、經查：
  ㈠本條例所稱消費者，指5年內未從事營業活動或從事小規模營
    業活動之自然人；前項小規模營業指營業額平均每月20萬元
    以下者，消債條例第2條第1、2項定有明文。聲請人於聲請
    前5年均與配偶共同從事小商販，自行製作鳳梨酥至店家零
    售，每月營業額扣除成本後約為25,387元，有聲請人手寫每
    月收支明細、收入切結書等件在卷為憑（清算卷第62至70頁
    ）。雖聲請人所提出之證明文件均為自行製作，然衡酌常情
    ，小商販之每月營業額應難以達到20萬元，故本院認聲請人
    前所經營之小商販平均每月營業額應未逾20萬元，揆諸前揭
    規定，聲請人屬消債條例第2條所稱之消費者，自得依消債
    條例聲請清算，合先敘明。
  ㈡關於前置協商之要件：聲請人以其有不能清償債務情事，向
    本院聲請債務清理前置調解，經本院以111年度司消債調字
    第209號調解事件受理在案，嗣本院司法事務官於111年5月1
    1日開立調解不成立證明書（調解卷第75頁），業經本院依
    職權調閱上開卷宗核閱無訛，堪認聲請人本件之聲請已踐行
    前開法條之前置調解程序規定，本院自得斟酌調解卷中所提
    出之資料及調查之證據，再綜合聲請人目前全部收支及財產
    狀況，評估是否已達不能維持最低生活條件，而有「不能清
    償債務或有不能清償之虞」之情形。
  ㈢關於聲請人之債務總額：聲請人雖陳報其無擔保或無優先權
    債務總額為1,295,125元（調解卷第9頁），然依債權人之陳
    報，華南銀行彙整各金融機構債權額為925,550元（調解卷
    第71頁）；台北富邦商業銀行股份有限公司無債權（調解卷
    第44頁）；衛生福利部中央健康保險署債權額為237,684元
    （調解卷第45頁）；台新國際商業銀行股份有限公司無債權
    （調解卷第48頁）；萬榮行銷股份有限公司債權額為113,25
    3元（調解卷第49頁）；台新資產管理股份有限公司債權額
    為503,784元（調解卷第52頁）；勞動部勞工保險局債權額
    為108,176元、16,840元（調解卷第54及反面頁）；摩根聯
    邦資產管理股份有限公司債權額為334,137元（調解卷第57
    頁）；良京實業股份有限公司債權額為1,250,180元（調解
    卷第64頁）；滙誠第一資產管理股份有限公司債權額為93,9
    02元（清算卷第100、106頁），上開金額總計為3,583,506
    元，故本院認應以3,583,506元為其債務總額。
  ㈣關於聲請人之財產及收入：
    ⒈聲請人名下無財產亦無保險，有全國財產稅總歸戶財產查
      詢清單、消費者債務清理清算補正狀、存摺內頁影本等件
      在卷為憑（調解卷第18頁；清算卷第44、58至60頁）。
    ⒉聲請人於調解不成立之日聲請清算，則其聲請前2年應自聲
      請調解之日即111年4月8日回溯（約為109年5月至111年4
      月）。聲請人自109年5月迄今均與配偶共同製作鳳梨酥至
      店家零售，每月營業額扣除成本後約為25,387元；另於11
      1年1月16日領取桃園市春節慰問金2,500元、111年3及4月
      領取生活補助共計1,500元，有存摺內頁、聲請人手寫每
      月收支明細、收入切結書等件在卷為憑（清算卷第58至70
      頁）。雖聲請人每月收入所提出之證據均為自行製作，然
      因其既已聲請更生，且有法扶律師協助，應已清楚明瞭倘
      若陳報不實，會有相對應的法律責任，而其每月收入亦與
      我國每月最低基本工資相近，堪認聲請人於聲請前2年期
      間之收入為613,288元【計算式：（25,387元×24個月）＋2
      ,500元＋1,500元】，目前每月收入則以26,137元（計算式
      ：25,387元＋每月生活補助750元）列計為當。
  ㈤關於聲請人之必要支出：
　　⒈按債務人必要生活費用，以最近一年衛生福利部或直轄市
      政府所公告當地區每人每月最低生活費1.2倍定之；受扶
      養者之必要生活費用，準用第一項規定計算基準數額，並
      依債務人依法應負擔扶養義務之比例認定之；前二項情形
      ，債務人釋明更生期間無須負擔必要生活費用一部或全部
      者，於該範圍內，不受最低數額限制；債務人證明確有必
      要支出者，不受最高數額及應負擔比例之限制，消債條例
      第64條之2定有明文。次按，債務人聲請更生或清算時所
      提財產及收入狀況說明書，其表明每月必要支出之數額，
      與本條例第64條之2第1項、第2項規定之認定標準相符者
      ，毋庸記載原因、種類及提出證明文件，消債條例施行細
      則第21條之1第3項亦有明文。
　　⒉聲請人雖主張其每月必要支出為28,337元（個人必要費用1
      8,337元、扶養母親4,000元、扶養子女6,000元）。聲請
      人個人必要費用部分，審酌其所提列之金額並未逾越桃園
      市111年度平均每人每月最低生活費1.2倍即18,337元，與
      前開規定相符，認聲請人每月個人必要生活費用以18,337
      元列計尚屬合理。
　　⒊扶養母親4,000元部分，聲請人主張因其母親現年已66歲且
      患有糖尿病，故有受其扶養之必要，並提出財產所得清單
      、109及110年度綜合所得資料清單、藥袋照片、戶籍謄本
      等件在卷為憑（清算卷第86至90、92、94頁）。審酌聲請
      人母親名下宜蘭之房屋為其自住使用，且於109年及110年
      度所得僅有1,065元、16,048元，堪信其確實有受扶養之
      必要，惟本院衡以一般情形，受扶養人日常生活較為單純
      ，其支出應較扶養人為低，爰依111年度臺灣每人每月最
      低生活費1.2倍之7成即11,953元為標準計算較為合理，再
      扣除母親每月領取之國民年金5,318元（清算卷第42頁）
      ，雖聲請人主張其手足收入不穩定且有積欠債務，故僅由
      其負擔母親扶養義務云云，惟聲請人自身亦有積欠債務，
      且每月收入亦非屬固定收入，故聲請人仍應與其手足共同
      負擔扶養費用，則聲請人每月應負擔之母親扶養費應為2,
      212元【計算式：（11,953元－5,318元）÷3人，元以下四
      捨五入】，逾此範圍，則不予列計。
　　⒋扶養子女6,000元部分，聲請人主張雖該子女現已成年，然
      因其目前仍在就讀大學，並提出戶籍謄本、財產所得清單
      、109及110年度綜合所得資料清單、在學證明書等件在卷
      為憑（調解卷第22頁；清算卷第52至56、72頁）。審酌聲
      請人之子女雖已於110年5月成年，惟因其仍在學，且於10
      9及110年所得僅有27,330元、93,004元，堪信其仍有受扶
      養之必要，惟本院衡以一般情形，受扶養人既已成年，應
      可於寒暑假期間亦或是課餘時間，自行打工賺取一定之生
      活費用，爰依111年度桃園市每人每月最低生活費1.2倍之
      7成即12,836元為標準計算，再扣除子女每月領取之生活
      補助6,358元、加發生活補助750元（清算卷第36、45頁）
      ，又聲請人應與配偶共同負擔扶養費用，則聲請人每月應
      負擔之子女扶養費應為2,864元【計算式：（12,836元－6,
      358元－750元）÷2人，元以下四捨五入】，逾此範圍，則
      不予列計。
　　⒌是以，聲請人每月個人必要支出應以18,337元列計；母親
      扶養費應以2,212元列計；子女扶養費應以2,864元列計，
      總計每月必要支出為23,413元（計算式：18,337元＋2,212
      元＋2,864元）。
  ㈥小結：
    聲請人以上開收入扣除必要支出後，每月應有餘額2,724元
    （計算式為：26,137元－23,413元）可供清償債務，惟其無
    擔保或無優先權債務總額倘以其每月所餘2,724元清償債務
    ，需逾109年始得清償完畢（計算式：3,583,506元÷2,724元
    ÷12個月），再審酌聲請人現年約44歲（67年2月生，調解卷
    第22頁），距勞工強制退休年齡（65歲）僅餘約21年，堪認
    聲請人客觀上對已屆清償期之債務有持續不能清償或難以清
    償之虞，而有藉助清算制度調整其與債權人間之權利義務關
    係而重建其經濟生活之必要，自應許聲請人得藉由清算程序
    清理債務。
四、綜上所述，聲請人係消費者，已達不能清償債務之程度，經
    消費者債務清理調解不成立。此外，本件復查無消債條例第
    6條第3項、第8條或第82條第2項所定應駁回清算聲請之事由
    。從而，本件聲請於法有據，爰裁定准許，並依同條例第16
    條第1 項規定，命司法事務官進行清算程序。
五、本院雖裁定准許開始清算程序，俾使聲請人得以重建經濟生
    活，惟本裁定不生免責效力，聲請人所負債務並非當然免除
    ，仍應由本院斟酌消債條例第132條至第135條等規定，決定
    是否准予免責，如本院最終未准聲請人免責，聲請人就其所
    負債務仍應負清償之責，附此敘明。                  
中　　華　　民　　國　　111 　年　　11　　月　　30　　日
                  民事第三庭    法　官　吳佩玲
以上正本係照原本作成。
本裁定不得抗告。
本裁定業已於111年11月30日上午10時公告。
中　　華　　民　　國　　111 　年　　11　　月　　30　　日
                              書記官　龍明珠